【裁判字號】    92,訴,520
【裁判日期】    920430
【裁判案由】    損害賠償
【裁判全文】
臺灣臺北地方法院民事判決  九十二年度訴字第五二○號
    原      告  合記建設股份有限公司
    法定代理人  甲○○
    訴訟代理人  乙○○
    被      告  丙○○
右當事人間請求損害賠償事件，本院判決如左：
    主      文
被告應給付原告新台幣壹拾萬元，及自民國九十二年一月二十三日起至清償日止，按
週年利率百分之五計算之利息。
原告其餘之訴駁回。
訴訟費用由被告負擔八分之一，餘由原告負擔。
    事      實
甲、原告方面：
壹、聲明：被告應給付原告新台幣（下同）八十萬元，及自起訴狀繕本送達翌日起至
    清償日止，按週年利率百分之五計算之利息。
貳、陳述：
  一、原告於八十七年九月間有訴外人蔡恒華領取之建照，要求原告出資經營中和連
      城路住戶合建案，惟開工前夕，地主陳灣等五戶，因要挾不合理條件未果，竟
      拒絕簽約，致合建案無從進行。
  二、因各地主無法履行合建協議，及交地交屋等不可分債務之給付不能，且有可歸
      責於各地主之債務不履行事由，應負連帶責任，依民法第九十九條第二項、第
      二百零六條、第二百五十六條、第五百零七條、第二百五十八條規定，於八十
      九年六月，對各地主表示解除契約及回復原狀，而系爭合建契約業經合法解除
      ，亦經最高法院九十一年度台上字第八四六號民事判決確定。原告因契約解除
      所受損害，已達六千九百餘萬元，每一地主平均應負擔一百萬元，為減輕被告
      之負擔，爰請求賠償六十萬元；又被告已領取保證金一十萬元，應予返，還加
      倍賠償，為此依民法第九十九條第二項、第二百二十六條、第二百五十六條、
      第二百五十八條、第二百五十九條、第二百六十條、第二百一十六條、第二百
      九十二條、第五百零七條規定，及合建契約第二條之一、第八條之五、第八條
      之八約定，請求被告回復原狀及債務不履行之損害賠償八十萬元，為此提起本
      件訴訟。
參、證據：提出(一)最高法院民事九十一年度台上字第八四六號民事裁定及確定證明書
    影本各一份、(二)請求明細表一份、(三)損失金額明細表一份、(四)合建契約書影本一
    份、(五)收據及領款憑證各一份、(六)合作開發契約影本一份、(七)台灣高等法院九十
    年度上字第六九八號民事判決影本一份為證。
乙、被告方面：
壹、聲明：駁回原告之訴。
貳、陳述：
  一、原告於八十七年九月一日與被告簽訂房屋合建改建契約，表示已得到全體地主
      的簽約書，據此向台北縣政府申請核發建築執照。
  二、合建契約書第二條第一項所謂「解除條件成就而失效」，係未得到全體地主同
      意去申建築執照之前通知地主解除雙方契約，退回保金證金予原告。
  三、被告為履行合建已交出房屋與土地搬遷他處，並支領每月二萬元房租補貼及搬
      遷費，惟原告未據實告知有陳灣等五戶未簽約，詎至八十九年五月底，原告即
      中斷房屋補貼，被告於八月間發函至原告要求履行契約，至同年九月底始支領
      六月份房租補貼，並告知七月份後自保證金一十萬元中扣除，直至十二月初原
      告始告知合建已放棄。
  四、原告經營公司應自行評估風險，未得到全體地主同意，即強行申請建築執照，
      再以履行契約條文要求被告等三十多位地主要求房屋及土地，合建不能完成，
      就要求被告賠償，實屬無據。
參、證據：提出(一)戶籍謄本一份、(二)存證信函影本一份、(三)合建契約影本一份、(四)照
    片一幀為證。
    理      由
一、原告原起訴請求被告給付八十萬元，及自八十八年元月一日起至清償日止，按週
    年利率百分之五計算之利息，嗣於起訴狀繕本送達後，變更利息起算日為自起訴
    狀繕本送達翌日起算，核屬減縮應受判決事項之聲明，為民事訴訟法第二百五十
    五條第一項第三款之所許，合先敘明。
二、原告起訴主張原告於八十七年九月間有蔡恒華領取之建照，要求原告出資經營中
    和連城路住戶合建案，惟開工前夕，地主陳灣等五戶，因要挾不合理條件未果，
    竟拒絕簽約，致合建案無從進行。因各地主無法履行合建協議，及交地交屋等不
    可分債務之給付不能，且有可歸責於各地主之債務不履行事由，應負連帶責任，
    原告因契約解除所受損害，已達六千九百餘萬元，每一地主平均應負擔一百萬元
    ，為減輕被告之負擔，爰請求賠償六十萬元；又被告已領取保證金一十萬元，應
    予返，還加倍賠償，爰請求被告回復原狀及債務不履行之損害賠償八十萬元，為
    此提起本件訴訟。
    被告則以原告經營公司應自行評估風險，未得到全體地主同意，即強行申請建築
    執照，再以履行契約條文要求被告等三十多位地主要求房屋及土地，合建不能完
    成，就要求被告賠償，實屬無據等語。
三、原告主張兩造於八十七年九月一日簽立合建契約書，由被告提供坐落台北縣中和
    市○○段二八張小段五七六─八地號等一筆土地，面積合計約一百一十九平方公
    尺，被告應有部分為四分之一（詳如土地登記簿謄本及地籍圖謄本，面積以地政
    機關及實測為準），配合共有應有部分相關地主土地供住宅大樓建築基地與被告
    合作興建房屋乙節，核與原告所提合建契約書第一條約定相符，並為被告所不爭
    執，自堪信為真。
四、再查訴外人林一雄等人請求原告履行合建契約，業經台灣高等法院九十年度上字
    第六九八號民事判決、最高法院九十一年度台上字第八四六號民事裁定確定，認
    為其他地主陳灣、林清秋、林清福、林清榮、林清圳等五人未與原告達成合建協
    議，依合建契約第二條第一項約定，因全體地主無法達成合建協議，合建契約因
    解除條件成就，而失其效力，亦有原告提出之上開民事判決書、裁定書及確定證
    明為證，故原告主張與被告間之合建契約因全體地主無法達成合建協議，已自動
    解約及作廢，合建契約當然失其效力，無待當事人行使解除權等語，亦應認為真
    實。
五、原告主張依合建契約第二條第一項、第八條第五項、第八條第八項約定，請求被
    告回復原狀及債務不履行之損害賠償如附件所示。被告則辯稱原告經營公司應自
    行評估風險，未得到全體地主同意，即強行申請建築執照，再以履行契約條文要
    求被告等三十多位地主要求房屋及土地，合建不能完成，就要求被告賠償，實屬
    無據等語。是本件應審究者，為被告就其他地主陳灣、林清秋、林清福、林清榮
    、林清圳等五人未與原告達成合建協議，是否應依合建契約之約定，負回復原狀
    及債務不履行之損害賠償責任？經查：
    (一)原告主張已依合建契約交付被告第一期保證金一十萬元，有原告提出被告簽收
      之支票影本為證，並為被告所不爭執，自堪信為真實。
    (二)系爭合建契約第二條第一項約定「....  或因全體地主無法達成合建協議，致
      使無法以原簽約時之建蔽率、容積率申請建造執照時，則合建契約自動解約及
      作廢（解除條件成就而失效），甲方（即被告）應於乙方（即原告）通知文到
      五日內到乙方公司辦理解約，並以現金退還所收之全部保證金。」。再系爭合
      建案，因其他地主陳灣、林清秋、林清福、林清榮、林清圳等五人未與原告達
      成合建協議，依合建契約第二條第一項約定，合建契約已因解除條件成就而失
      效，而原告實際交付之第一期保證金為一十萬元之事實，已如前述。按契約解
      除時，當事人雙方負回復原狀義務，受領之給付為金錢者，應附加自受領時起
      之利息償還之，民法第二百五十九條第二款定有明文。從而，原告依合建契約
      第二條第一項約定，請求被告返還原告第一期保證金一十萬元，及自起訴狀繕
      本送達之翌日即九十二年一月二十三日起至清償日止，按週年利率百分之五計
      算之利息，為有理由，應予准許。
    (三)次查系爭合建契約第八條第五項固約定「甲方如未履行本契約約定時，除應將
      已收乙方之保證金即時退還甲方外，並須加倍賠償甲方所收之保證金予乙告，
      已施工之工程支出、其他因本大樓工程所衍生之一切費用及乙方已售房屋因而
      發生之一切損失等作為違約賠償金外，甲方仍應履行契約義務，並願放棄先訴
      抗辯權。」，第八項並約定「如甲方之一違約造成損害，應由違約之甲方負責
      賠償全體甲方及乙方之一切損失....  」。原告主張被告違約的內容是系爭合
      建契約因解除而失效，應依上述合建契約第八條第五、八項規定，加倍賠償保
      證金一十萬元及實際損害六十萬元。惟依兩造所定合建契約第一條約定，被告
      所負之契約義務，僅為提供應有部分為四分之一之台北縣中和市○○段二八張
      小段五七六─八地號等一筆土地，配合共有應有部分相關地主土地供住宅大樓
      建築基地與被告合作興建房屋，並未明示須負責其他相關土地地主提供土地。
      而被告已依約已交出房屋與土地搬遷他處，此並為原告所不爭執，是被告已履
      行其依合約應盡之義務。惟系爭合建案，係因其他地主陳灣、林清秋、林清福
      、林清榮、林清圳等五人未與原告達成合建協議，依合建契約第二條第一項約
      定，合建契約自動解約，已如前述，並非因被告違反合建契約所致，且綜觀系
      爭合建契約全文，亦無被告應就其他地主與原告達成合建協議負責之約定。原
      告主張被告未履行合建契約，應依上述合建契約第八條第五、八項規定，加倍
      賠償保證金一十萬元、所受損害六十萬元及自起訴狀繕本送達翌日起至清償日
      止，按週年利率百分之五計算之利息，自無理由，應予駁回。
    (四)原告另主張依民法第九十九條第二項、第二百二十六條、第二百五十六條、第
      二百五十八條、第二百五十九條、第二百六十條、第二百一十六條、第二百九
      十二條、第五百零七條規定，被告應加倍賠償保證金一十萬元、實際損害六十
      萬元及自八十八年一月一日起至清償日止，按年息百分之五計算之利息。查系
      爭合建案，係因其他地主陳灣、林清秋、林清福、林清榮、林清圳等五人未與
      原告達成合建協議，依合建契約第二條第一項約定，合建契約自動解約，並非
      因被告違反合建契約所致，已如前述，則系爭合建契約解除，被告並無可歸責
      事由，原告主張依可歸責於債務人之給付不能，準用解除契約中關於損害賠償
      之相關規定，主張被告應加倍賠償保證金一十萬元、所受損害六十萬元及自起
      訴狀繕本送達翌日起至清償日止，按週年利率百分之五計算之利息，自無理由
      ，應予駁回。
六、本件事實已臻明確，兩造其餘攻擊或防禦之方法，經核於判決結果無何影響，爰
    不一一論述，附此敘明。
七、據上論斷：原告之訴為一部有理由，一部無理由，並依民事訴訟法第七十九條但
    書，判決如主文。
中      華      民      國    九十二    年      四      月     三十     日
                              民事第五庭法      官
右為正本係照原本作成
如對本判決上訴，須於判決送達後廿日內向本院提出上訴狀
中      華      民      國    九十二    年      四      月    二十九    日
~B法院書記官  莊滿美


司法院資訊處製作；財團法人民間司法改革基金會備份。
